【裁判字號】    98,易,2130
【裁判日期】    981231
【裁判案由】    侵占
【裁判全文】
臺灣臺中地方法院刑事判決              98年度易字第2130號
公  訴  人  臺灣臺中地方法院檢察署檢察官
被      告  甲○○
上列被告因侵占案件，經檢察官提起公訴（98年度偵字第7285號
），本院判決如下：
    主    文
甲○○無罪。
    理    由
一、公訴意旨略以：被告甲○○自民國96年12月2 日起，向當時
    之女友丙○○取得丙○○以分期付款方式，甫向和潤企業股
    份有限公司（下稱和潤公司）所購入之車牌號碼8060－TY號
    寶馬牌自用小客車使用後，竟基於意圖為自己不法所有之犯
    意，將該車侵占入己。至丙○○於98年5 月7 日，全數清償
    車款後，仍拒不歸還。嗣因丙○○不甘受損，始具狀告訴。
    因認被告涉犯刑法第335 條第1 項之侵占罪嫌云云。
二、按犯罪事實應依證據認定之，無證據不得認定犯罪事實；又
    不能證明被告犯罪者，應諭知無罪之判決，刑事訴訟法第15
    4條第2項、第301條第1項分別定有明文。再犯罪事實之認定
    ，應憑真實之證據，倘證據是否真實尚欠明確，自難以擬制
    推測之方法，為其判斷之基礎；而認定犯罪事實之證據係指
    足以認定被告確有犯罪行為之積極證據而言，該項證據自須
    適合於被告犯罪事實之認定，始得採為斷罪資料，最高法院
    著有53年臺上字第656 號、29年上字第3105號判例可參。次
    按刑事訴訟上證明之資料，無論其為直接或間接證據，均須
    達於通常一般之人均不致有所懷疑，而得確信其為真實之程
    度，始得據為有罪之認定，若其關於被告是否犯罪之證明未
    能達此程度，而有合理懷疑之存在，致使無從形成有罪之確
    信，根據「罪證有疑，利於被告」之證據法則，即不得遽為
    不利被告之認定，亦有最高法院76年臺上字第4986號判例可
    稽。而以情況證據（即間接證據）斷罪時，尤須基於該證據
    在直接關係上所可證明之他項情況事實，本乎推理作用足以
    確證被告有罪，方為合法，不得徒憑主觀上之推想，將一般
    經驗上有利被告之其他合理情況逕予排除，此觀諸最高法院
    32年上字第67號判例自明。
三、公訴意旨認被告涉犯前開侵占罪嫌，無非係以告訴人丙○○
    於偵查中之指訴及附條件買賣（動產抵押設定）註銷登記申
    請書、清償證明書各1 份等為其主要論據。訊據被告固不否
    認自96年12月2 日起至98年9 月間占有使用上開以丙○○名
    義向和潤公司辦理貸款而申購之自用小客車之事實，惟堅詞
    否認有何侵占犯行，辯稱：上開自用小客車係伊以約新臺幣
    （下同）27萬元或29萬元之價格所購買，頭期款亦為伊所支
    付，但因伊信用有問題，無法貸款，所以才徵得伊當時之女
    友丙○○之同意，以丙○○名義貸款購買該自小客車，伊並
    繳交11期或12期之貸款，但後來因沒有錢所以才未繳納貸款
    ，且伊家人在伊未繳款後，有拿10萬元給告訴人等語。經查
    ：
  (一)告訴人丙○○於96年12月2 日向和潤公司辦理動產擔保抵押
    貸款20萬元，嗣告訴人於98年5 月7 日清償前開債務，而經
    和潤公司註銷以上開車牌號碼8060－TY號自用小客車所設定
    之動產擔保交義登記等情，有本票、授權書、清償證明書及
    動產擔保交易附條件買賣（動產抵押）登記申請書各1 份附
    卷可稽（見98年度偵字第7285號偵查卷第31至33頁），此部
    分之事實，固堪認定。
  (二)惟按刑法第335 條侵占罪之成立，以持有他人之物為前提，
    苟行為人所持有之物非屬他人之物，即與該罪之構成要件不
    符而無該罪成立之可言。又按稱買賣者，謂當事人約定一方
    移轉財產權於他方，他方支付價金之契約；動產物權之讓與
    ，非將動產交付，不生效力；占有人於占有物上，行使之權
    利，推定其適法有此權利；占有人，推定其為以所有之意思
    ，善意、和平及公然占有。民法第345 條第1 項、第761 條
    第1 項、第943 條及第944 條分別定有明文。是雖依道路交
    通安全規則之規定，汽車牌照應由汽車所有人向公路監理機
    關申請登記，經檢驗合格後發給之，過戶時亦同，不過係交
    通主管機關基於行政權之作用，管理汽車動態過程之措施，
    故應申請登記之事項涉及新領牌照、過戶、變更汽車顏色、
    型式、輪胎雙數及尺寸等，暨停駛、復駛、報廢、繳銷牌照
    及註銷牌照等各項，其內容及登記之效力，與汽車物權之得
    喪變更，尚屬有間，自不能因道路交通安全規則，設有公路
    監理機關之登記制度而排除民法第761 條規定之適用。另依
    稅捐稽徵法規定之納稅義務人，亦係行政機關基於行政權之
    作用所為管理，亦與動產所有權之歸屬有間。是以尚不得僅
    以上開自用小客車登記之車主為告訴人丙○○，即認該自小
    客車為丙○○所有。
  (三)又證人即告訴人丙○○於偵查中證稱：當時因無法1 次付清
    車款，且被告表示要支付車貸，伊始願以伊名義幫被告買車
    辦貸款，但被告繳付前面幾期貸款後，即未再支付等語（見
    98年度偵字第7285號偵查卷第28頁）；於本院審理時具結證
    述：伊與被告自95年底96年初開始交往，當時被告要買上開
    自用小客車，惟因信用問題，無法貸款，伊認為被告有能力
    繳付貸款，所以同意以伊名義幫被告向和潤公司貸款20萬元
    購買上開自用小客車，並與被告約定由其自行繳付分24期、
    每期應繳還之貸款金額9,322 元，而購買自用小客車所需繳
    交之頭期款則係由被告以出售舊車所得款項支付。之後被告
    即自97年1 月4 日起將每期應繳付之款項以交付現金或匯款
    至伊帳戶之方式，交由伊持以繳付各期貸款，但被告於97年
    7 、8 月份未正常繳款，經伊聯絡後，才又繳納97年9 月至
    同年11月份之分期款，然自97年12月份起即未再繳納貸款，
    伊因尚有其他貸款，擔心影響信用，且被告之母曾於97年8
    月份交付伊10萬元，用以繳付該自用小客車之牌照稅、燃料
    稅及貸款，故伊乃動用該10萬元繳付97年7 月、8 月、12月
    及98年1 至4 月之分期款，暨伊與被告之其他貸款，並於97
    年5 月以伊個人所有款項75,188元提前結清該筆貸款，而上
    開自用小客車自購買以來雖均係由被告在使用，伊並無購買
    該自用小客車之意思，亦不認為擁有該自用小客車，但因伊
    登記為車主，擔心有法律責任，因此寄發存證信函希望被告
    將車子處理掉，倘被告將貸款結清，伊即將車子過戶予被告
    ，但因被告未結清貸款，伊遂未將車子過戶給被告，目前該
    自用小客車因被告未辦理汽車檢驗遭註銷牌照而於98年8 月
    19日在行駛中遭警攔停移置保管，伊已將車輛領回並重新領
    牌後，將車輛出售等語（見本院98年12月17日審判筆錄第3
    至13頁），並據其提出繳款說明書、存證信函、繳費明細、
    臺中市警察局執行交通違規移置保管車輛收據及違反道路交
    通管理事件裁決書各1 份為證。而依證人丙○○上開證詞，
    足見上開自用小客車實乃係被告所購買，並均由被告占有使
    用，丙○○僅係出借名義登記為該自用小客車之所有人並辦
    理貸款而已。則上開自用小客車既係被告所買受，並占有之
    ，依民法第761 條第1 項之規定，該自用小客車自屬被告所
    有甚明。被告上開所辯，尚非無稽。
  (四)從而，上開自用小客車既係被告所有，被告占有使用該自用
    小客車，自無持有他人所有之物可言，且雖被告事後未依其
    與丙○○間之約定繳付分期貸款，及拒不依丙○○之要求，
    將上開自用小客車交付予丙○○處理，但此要屬民事上違背
    履行契約問題，亦難認被告主觀上有何易持有為所有之侵占
    犯意。
四、綜上所述，被告既未持有他人之物，亦無易持有為所有之不
    法所有意圖，則依前揭規定，自與刑事侵占罪之構成要件不
    相符合，尚難以刑法侵占罪責相繩。本案應係屬民事糾葛，
    應另循民事訴訟程序解決，此外，復查無其他積極證據足資
    證明被告涉有公訴人所指之侵占之犯行，既不能證明被告犯
    罪，揆諸首揭法條及判例意旨說明，自應為被告無罪之諭知
    。
據上論斷，應依刑事訴訟法第301條第1項，判決如主文。
本案經檢察官乙○○到庭執行職務。
中    華    民    國    98    年    12    月    31    日
                  刑事第十七庭  審判長法  官   陳玉聰
                                      法  官   簡芳潔
                                      法  官   劉惠娟
以上正本證明與原本無異。
如不服本判決應於收受判決後十日內向本院提出上訴書狀，並應
敘述具體理由；其未敘述上訴理由者，應於上訴期間屆滿後二十
日內向本院補提理由書（均須按他造當事人之人數附繕本）「切
勿逕送上級法院」。
                                      書記官  童淑芬
中    華    民    國    98    年    12    月    31    日

司法院資訊處製作；財團法人民間司法改革基金會備份。
